臺灣高等法院刑事判決　　　　　　　　　　　　　九十三年度上訴字第二七二四號
　　上　訴　人
　　即　被　告　乙○○
　　指定辯護人　曾桂釵律師
右上訴人因強盜案件，不服臺灣板橋地方法院九十三年度訴字第九七三號，中華民國
九十三年八月十七日第一審判決（起訴案號：臺灣板橋地方法院檢察署九十三年度偵
字第七五一七號），提起上訴，本院判決如左：
    主  文
原判決撤銷。
乙○○意圖為自己不法之所有，以脅迫至使不能抗拒，而使他人交付其物，累犯，處
有期徒刑伍年陸月。
    事  實
一、乙○○前於民國八十二、八十三年間，分別因違反肅清煙毒條例案件，經本院於
    八十三年一月三十一日以八十三年度上訴字第三０六號判處有期徒刑三年二月確
    定，及原審八十四年三月卅日以八十四年度訴字第一七九號判處有期徒刑三年四
    月確定，二案接續執行，九十二年四月十三日執行完畢。詎乙○○仍不知悔悟，
    竟意圖為自己不法之所有，於九十三年四月十六日十五時許，在桃園縣龜山鄉○
    ○路光啟高中對面北上路段，攔停被害人甲○○所駕駛車號：ＥＸ─二００號之
    計程車，佯稱欲至台北縣新莊市○○路，於行經新莊市○○路、龍安路口時，乙
    ○○即以預藏之玩具手槍冒充真手槍自背後抵住甲○○腰部，接續令甲○○交出
    新台幣（下同）一千元及一百元，使甲○○誤以為乙○○持真槍強盜，以此脅迫
    手段，至使甲○○不能抗拒，接續交付一千元及一百元給乙○○。乙○○得手後
    ，因欲購買毒品施用，遂再命甲○○將上開計程車駛至台北縣板橋市南雅夜市，
    此時甲○○被強盜上開財物後，從後視鏡察覺被告所持槍枝之瞄準部分為塑膠製
    作，並依其經驗判斷該槍重量甚輕，研判係為假手槍，遂假裝遵乙○○囑咐開車
    ，惟卻以己意將車駛往位於台北縣新莊市○○○路一四一號之台北縣政府警察局
    新莊分局光華派出所報警處理，乙○○見計程車開到派出所，即棄車逃跑，經警
    於乙○○逃跑時將之逮捕，並在其身上扣得玩具手槍一把（含彈匣一個）、贓款
    一千一百元。
二、案經甲○○訴由台北縣政府警察局新莊分局報請臺灣板橋地方法院檢察署檢察官
    偵查起訴。
    理  由
一、訊據被告乙○○固坦承有於右揭時、地持玩具手槍要被害人交付財物等情不諱，
    惟矢口否認有何強盜犯行，辯稱略以：伊當天吸毒精神恍惚，神智不清，詳細情
    形不記得，槍掉下要撿起來，計程車司機以為伊要搶他，所以把一千一百元放在
    伊手中；假如要搶他，會要求把全部財產拿出來甚至於把車子據為己有，不可能
    只要求拿一千一百元，豈有在沒有反抗情形下被載到派出所；真的沒有要強盜被
    害人財物的意思等云云。辯護略以：被告本意並無強盜之意思，或許是被害人誤
    解，被告在警詢、偵查訊問時，因毒品藥性發作，供述是在神智不清下所為，係
    出於疲勞訊問，才會符合訊問內容而為自白；又被告行為時毒癮發作，神智不清
    ，無強盜犯意等語。經查：依上述辯詞，本件爭執點為被告是否基於強盜之犯行
    而取得本案財物，以及被告取得一千一百元後，該一千一百元是否仍在被害人之
    支配下而屬強盜未遂行為，易言之，被告本件犯行究係該當既遂抑或未遂。茲分
    述之：
    (一)、查被告乙○○於右揭時間地點持玩具手槍冒充真槍自背後抵住被害人腰部，
        接續二次脅迫被害人分別交出一千元及一百元，至使被害人不能抗拒，遵命
        接續交出一千元及一百元給被告之全部經過事實，業據被害人在原審九十三
        年八月三日審判程序進行交互詰問時為證人而具結證述被強盜經過情節甚詳
        ，據該審判筆錄記載，檢察官問：「九十三年四月十六日下午三點是否在桃
        園龜山鄉○○路搭載客人？」證人答：「有，在光啟高中的對面，客人就是
        剛才在庭之被告，被告說他要到新莊新泰路。」檢察官問：「有無給被告錢
        ？」證人答：「有，被告一開始說叫我拿壹仟元出來，被告伸手過來拿，後
        來被告又說不夠，要追加壹佰元，我就再拿壹佰元出來，他又伸手過來拿。
        」檢察官問：「為何給他錢？」證人答：「因為被告用脅迫的方式，我不得
        不給錢，被告拿著一支槍放在我的腰際，我會怕就給他錢。」檢察官問：「
        當時被告拿出槍的時候行經哪裡？」證人答：「新莊市○○路與龍安路口。
        」辯護人問：「被告上你的車坐在何處？」證人答：「坐在我的右後座，要
        搶我的錢的時候，移動到我的正後方，用槍抵住我的腰部。」辯護人問：「
        被告如何去拿錢？」證人答：「被告用右手抵住我的腰部，用左手拿我的錢
        ，他拿錢的時候，會把槍移開。」辯護人問：「被告拿完錢，有無把槍收起
        來？」證人答：「沒有，後來到了新莊四維路附近，被告才把槍收起來，從
        被告拿到錢到把槍收起來，大概經歷五、六分鐘，被告還拿著槍抵住我的時
        候，說要到板橋南雅夜市，所以我往板橋方向開。」辯護人問：「往板橋方
        向開，為何會到新莊光華派出所？」證人答：「我知道民安西路上有一個派
        出所，所以我就假裝跟（向）他建議走民安西路到夜市比較快，而且通常大
        家都是這樣子走，所以被告就沒有懷疑。」辯護人問：「被告是否繼續用槍
        抵住你？」證人答：「是的，直到車子行經新莊四維路口附近，被告才放鬆
        對我的威脅，把槍收起來。」辯護人問：「是否因為被告把槍收起來，你才
        開車到派出所？」證人答：「我在新莊四維路口，從後照鏡看到被告所拿的
        槍，其實是玩具槍，所以我才比較放心，沒有那麼害怕。」辯護人問：「被
        告拿槍抵住你的時候，眼神如何？」證人答：「我沒有看那麼仔細，所以不
        知道。」辯護人問：「你把車開到派出所，被告為何未逃跑？」證人答：「
        被告並沒有停留在車上，也跑了出來，被告是在逃跑時被警察逮捕。」（見
        地院卷第六十五頁至第六十八頁），核與被告供承以：出門拿玩具槍即是要
        去搶錢，是要購買毒品，並要順路去買毒品，所以拿到錢後，沒有馬上下車
        等情（見原審九十三年四月十六日聲請羈押訊問筆錄，九十三年度聲羈字第
        一五七號卷），互核相符，並無齟齬，已堪憑信。又被告搭計程車於上車之
        際，與被害人（即證人）相互間之談話語氣平和，拿槍抵住被害人時，則音
        量提高，聲音激動，說話清楚，沒有感覺被告有搖晃或其他異狀等情，亦據
        證人甲○○於原審證述明確（見同上審判筆錄），參諸被告在檢察官九十三
        年四月十六日下午十時廿一分初次訊問時，檢察官問：「九十三年四月十五
        日下午三點攔下甲○○所駕駛計程車，用槍抵住甲○○的腰部要他交出財物
        ？」被告答：「是，我是在新莊市○○路八二九巷攔下他的車，說我要去新
        莊市○○路，隨後我就從後座拿出我所攜帶的玩具槍抵住司機的腰部，並叫
        他借我一千元，他立刻拿一千元給我，後來我說錢不夠，他又立刻拿一百元
        ，後來我就將槍收起來，之後司機就將車開至警察局，我就被警察逮捕了。
        」檢察官問：「拿槍抵住司機的腰部時，他有回頭看？」被告答：「有，他
        有看到我的手上有拿槍。」檢察官問：「該槍何來？」被告答：「是我兒子
        的玩具手槍，去年七、八月間買的」（見偵卷第十八、十九頁）。在原審就
        檢察官聲請羈押訊問時，法官問：「對檢察官聲請羈押的犯罪事實，有何意
        見？」被告答：「沒有意見，我是跟計程車司機借的，我是拿玩具槍，我跟
        他借一千一百元，他就拿出來借給我，我不認識計程車司機。」法官問：「
        跟被害人借錢時是否拿玩具槍抵住被害人的頭部（按應為腰部才正確）？」
        被告答：「是的。」法官問：「拿玩具槍是否就是要搶錢？」被告答：「是
        的。」法官問：「為何要搶錢？」被告答：「因為要購買毒品。」法官問：
        「拿到錢之後為何沒有馬上下車，還叫他開車到板橋？」被告答：「我想順
        路到板橋買毒品，我要買海洛因。」法官問：「出門時就帶槍要搶錢？」被
        告答：「是的。」（見同上聲羈卷），被告此二次供述條理清楚，且坦承犯
        罪情節與被害人在上開交互詰問之結證主要情節相符，足證被告於行為之際
        ，並無任何精神恍惚耗弱情事，應堪確信，被告於此二次訊問時即已清醒，
        蓋被告在原審審判時供承：「大約在搭車之前不超過一個小時，用針筒注射
        海洛因，最少要經過四、五個小時才會神智清楚，最久要七、八個小時，才
        會清醒。」等語（見地院卷第七十一頁、第七十二頁），則被告係於九十三
        年四月十六日十五時許為本案犯行，若如其所辯有施打海洛因，應在當日十
        四時許施打，同日廿二時二十分許解送檢察官初次訊問，訊問後同日晚間廿
        二時五十分許聲請原審羈押，距其所辯施打海洛因時間均已超過八小時，因
        之，被告於檢察官初次訊問暨原審就羈押聲請訊問時當已清醒，應無疑問。
        再者，輔以證人甲○○與被告間，僅屬偶然間之計程車司機乘客關係，並無
        無端構陷入被告於罪之理，因認證人甲○○證述，與事實已屬相符，要可認
        定，被告於檢察官初訊及原審就羈押聲請為訊問時之坦承犯罪之供述，亦堪
        作為認定本案犯罪之證據，被告上開所辯，顯係事後飾卸之詞，毫無可採。
        復有臺北縣政府警察局贓物認領保管單乙紙附卷及右揭玩具手槍乙把（含彈
        匣一個）扣案可佐。
    (二)、按強盜罪所施用之強暴脅迫，須足使被害人喪失意思自由，並達於不能抗拒
        之程度，始足當之。至其是否已達於使人不能抗拒之程度，則應就客觀具體
        之情狀加以判斷。又強盜罪之所謂「不能抗拒」，係指行為人所為之強暴、
        脅迫等不法行為，就當時之具體事實，予以客觀之判斷，足使被害人身體上
        或精神上達於不能或顯難抗拒之程度而言。再者，所謂強暴、脅迫手段，祇
        須抑壓被害人之抗拒，足以喪失其意思自由為已足，縱令被害人實際並無抗
        拒行為，仍於強盜罪之成立不生影響（最高法院七十一年度臺上字第一０四
        ０號、九十一年度臺上字第二九０號及九十二年度臺上字第四二四０號判決
        意旨參照）。查被害人甲○○於原審審理時證述稱：被告用脅迫之方式，不
        得不給錢，拿著一支槍抵住腰部，會怕就給他錢，拿完錢後被告沒有把槍收
        起來等語（見原審九十三年八月三日審判筆錄），被告已至使被害人不能抗
        拒亦堪認定，而強盜罪之既遂與否，係以行為人是否得財為判斷標準，被告
        既有如前述已經取得財物，業據證人甲○○證述明確，並有贓物認領保管單
        可佐，則被告顯係將該等財物置諸己力支配之下，自屬強盜既遂犯行，非僅
        止於未遂而已，並無疑義。
    (三)、又衡諸本案犯罪地點係於密閉之計程車內，向外呼救不易，而被告所持之玩
        具手槍，經送內政部警政署刑事警察局鑑定結果（見該局九十三年四月二十
        七日刑鑑字第０九三００八六八四七號槍彈鑑定書），雖認不具殺傷力，然
        槍枝能瞬間擊發取人性命或使人受傷，而屬違禁物，眾所皆知，又一般人對
        槍枝之構造、性能並不熟稔，驟然遭人在密閉車內，近距離自背後持以抵住
        腰部，客觀上已足使一般被害人身體上及精神上達於不能抗拒之程度，自不
        得以本案被害人被強盜一千一百元後，才觀察判斷被告所持槍枝可能係假槍
        ，而影響被害人被強盜當時不能抗拒之認定。是被告持玩具手槍冒充真手槍
        喝令被害人交付財物之行為，在客觀上已至使被害人喪失意思自由而達於不
        能抗拒之脅迫程度，質言之，被告所為乃基於強盜他人財物之意思而為強盜
        犯行。本案犯行甚明，指定辯護人上開辯解，因而亦非可採。被告雖復辯以
        ：被害人無抗拒，亦未達不能抗拒一節，乃事後砌詞卸責，不足以推翻其有
        強盜犯行之認定。綜上所述，本案被告在檢察官初訊及聲請羈押訊問時之坦
        承強盜犯行之供述，核與證人即被害人甲○○之指證相符，又有玩具手槍（
        含彈匣一個）及贓物一千一百元扣案可證，本案事證明確，被告強盜犯行，
        足以認定。
二、核被告乙○○所為，係犯刑法第三百二十八條第一項之強盜罪，被告所為先後二
    次取得款項犯行，係於密接時地而為，侵害同一法益，各該行為之獨立性薄弱，
    依一般社會健全觀念，時距上難以分開，於刑法評價上，應視為數個舉動之接續
    ，應為包括之評價，為接續犯，屬於法律上之一罪；又公訴意旨以被告持玩具手
    槍抵住被害人腰部而強盜，乃以強暴手段而強盜。然強暴者，係逞不法腕力，使
    他人無以抗拒，或以有形之體力或其他類此之行為，造成被害人心理上、生理上
    被強制之狀態，進而足以妨害被害人意思決定之自由與依其意思決定而行動之自
    由。脅迫者，則以言詞或舉動顯示有加害他人之意思，或以加害他人之意思通知
    他人，使生畏懼之威脅逼迫，進而妨害被害人之意思決定自由與依其意思決定而
    行動之自由。二者間，其造成他人意思決定自由之障礙雖無不同，然於方式上，
    則非等同。本案被告以玩具手槍冒充真手槍自背後抵住被害人腰部之舉動行為，
    迫使被害人交出財物，本質上此一舉動，如上所述，應認係脅迫，而非強暴，公
    訴意旨就此，容有誤會，附此敘明。又被告有如事實欄所示前科，並經執行完畢
    ，有臺灣高等法院被告全國前案紀錄表在卷可憑，是其於前案有期徒刑之執行完
    畢後五年內，再犯本案有期徒刑以上之罪，為累犯，應依刑法第四十七條規定加
    重其刑。
三、原審據以論科本非無見，但查原判決：(一)於理由欄論述被告為接續犯，事實欄卻
    未詳為認定接續犯罪之事實。(二)被告強盜行為係「使被害人交付財物」卻誤認為
    「取他人之物」，核與事實不符，均嫌未洽。被告上訴否認犯強盜罪雖無理由，
    但原判決既有可議，應予撤銷改判，爰審酌被告素行、犯罪動機、係使用假手槍
    冒充真手槍強盜，危險性尚輕暨犯罪之目的、強盜財物僅一千一百元，情節非重
    及所生危害並犯罪後態度等一切情狀，量處如主文第二項所示之刑。另扣案之玩
    具手槍經主管機關之內政部刑事警察局鑑驗並無殺傷力，於客觀上亦難認為足以
    對人之身體或健康造成危害，應認非屬兇器或違禁物，換言之，於本案並無刑法
    第三百三十條規定之適用。被告持以犯罪所用之玩具手槍一把，如上所述，並非
    違禁物，又雖經扣案，然被告供承該槍係現年十歲之兒子自行到玩具店所購買，
    因依民法第七十七條、第八十四條規定意旨，應認非屬被告所有，毋庸宣告沒收
    ，均附此敘明。
據上論斷，應依刑事訴訟法第三百六十九條第一項前段、第三百六十四條、第二百九
十九條第一項前段，刑法第三百二十八條第一項、第四十七條，判決如主文。
本案經檢察官周誠南到庭執行職務。
中　　　華　　　民　　　國　　九十三　　年　　 十二 　　月　　　八　　　日
                                臺灣高等法院刑事第二十二庭
                                    審判長法  官  蔡  秀  雄
                                          法  官  周　占  春
                                          法  官  蘇　素　娥
右正本證明與原本無異。
如不服本判決，應於收受送達後十日內向本院提出上訴書狀，其未敘述上訴之理由者
並得於提起上訴後十日內向本院補提理由書（均須按他造當事人之人數附繕本）。
　                                        書記官  劉　　　瑗
中　　　華　　　民　　　國　　九十三　　年　　 十二 　　月　　　九　　　日
附錄本案論罪科刑法條全文：
中華民國刑法第三百二十八條
意圖為自己或第三人不法之所有，以強暴、脅迫、藥劑、催眠術或他法，至使不能抗
拒，而取他人之物或使其交付者，為強盜罪，處五年以上有期徒刑。
以前項方法得財產上不法之利益或使第三人得之者，亦同。
犯強盜罪因而致人於死者，處死刑、無期徒刑或十年以上有期徒刑；致重傷者，處無
期徒刑或七年以上有期徒刑。
第一項及第二項之未遂犯罰之。
預備犯強盜罪者，處一年以下有期徒刑、拘役或三千元以下罰金。
